臺灣桃園地方法院民事簡易判決
111年度桃簡字第18號
原      告  良京實業股份有限公司

法定代理人  平川秀一郎

訴訟代理人  劉書瑋  

            李秀花  
被      告  李文財  
            葉文來  
            李麗華  
追加  被告  李文寶

訴訟代理人  李雅玲  
上列當事人間請求代位分割遺產事件，本院於民國111年11月1日
言詞辯論終結，判決如下：
　　主　文
被告葉文來、李麗華、李文寶及被代位人李文財應就被繼承人葉
文德所遺如附表一所示之遺產辦理繼承登記。
葉文來、李麗華、李文寶及被代位人李文財公同共有如附表一所
示被繼承人葉早妹、葉文德所遺之不動產，應按附表二所示應繼
分比例分割為分別共有。
原告其餘之訴駁回。
訴訟費用由兩造依附表三所示比例負擔。
　　事實及理由
壹、程序事項
一、按訴狀送達後，原告不得將原訴變更或追加他訴，但該訴訟
    標的對於數人必須合一確定時，追加其原非當事人之人為當
    事人者，不在此限，民事訴訟法第255條第1項第5款定有明
    文。經查，本件原告起訴時原列李文財、葉文來、李麗華、
    葉文德為被告，代位其債務人李文財請求將被繼承人葉早妹
    所遺如附表一所示之不動產按被代位人李文財、被告葉文來
    、葉文德、李麗華應繼分各4分之1之比例分割為分別共有。
    後經查明葉文德於原告起訴前已死亡，李文財及起訴時即列
    為被告之葉文來、李麗華與起訴時未列為被告之李文寶等4
    人為葉文德之全部繼承人，而葉文德除繼承自葉早妹之前開
    不動產之公同共有權利外，並無其他遺產（本院卷100頁反
    面），且上開繼承人尚未辦理繼承登記，原告遂撤回對葉文
    德之訴、追加李文寶為被告，並追加請求被告就葉文德之遺
    產辦理繼承登記，再將葉早妹、葉文德所遺如附表一所示之
    不動產按附表二所示之比例分割為分別共有（見本院卷第14
    3頁反面至144頁）。核其訴之變更，與原起訴情節均係基於
    請求分割葉早妹遺產之同一基礎事實，且係追加需合一確定
    之葉文寶為共同被告，揆諸前開說明，核無不合，應予准許
    。
二、本件被告葉文德、李文寶經合法通知，未於最後言詞辯論期
    日到場；被告李文財經合法通知，未於言詞辯論期日到場，
    又均核無民事訴訟法第386條所列各款情形，爰依原告之聲
    請，由其一造辯論而為判決。
貳、兩造之主張
一、原告主張：
　㈠債務人即被告李文財前向原告申請現金卡使用迄今尚積欠新
    臺幣（下同）45,897元及其利息未清償。因被繼承人葉早妹
    於民國110年3月23日死亡後遺有如附表一所示之不動產（下
    稱系爭不動產）。被告李文財、葉文來、李麗華及已歿之葉
    文德均為葉早妹之繼承人，嗣後葉文德再於110年11月18日
    死亡，被告李文財、葉文來、李麗華、李文寶（下稱被告4
    人）均為葉文德之繼承人，再繼承葉文德對附表一所示不動
    產之權利。而被告4人就系爭不動產關於繼承自葉文德之權
    利尚未辦理繼承登記；繼承自葉早妹之權利未分割為分別共
    有，且被代位人怠於行使分割系爭不動產之權利，顯已妨害
    原告對其財產之執行，原告為實現債權，自有行使代位權以
    保全債權之必要。爰依民法第242條、第823條、第1164條，
    代位被代位人提起本件訴訟等語，並聲明：㈠被告李文財、
    葉文來、李麗華、李文寶應就被繼承人葉文德所遺如附表一
    所示之遺產辦理繼承登記。㈡被告李文財、葉文來、李麗華
    、李文寶公同共有如附表一所示被告之被繼承人葉早妹、葉
    文德所遺之不動產，應按附表二所示應繼分比例分割為分別
    共有。
二、被告部分：
　㈠被告葉文來辯稱：不要損害到我權益即可、被告李文寶辯稱
    ：沒有意見、被告李麗華辯稱：沒有意見。
　㈡被告李文財受合法通知，未於言詞辯論期日到場，亦未提出
    書狀作何聲明及陳述。
參、本院之判斷
一、得心證之理由
　㈠原告請求追加聲明該予准許
　　⒈因繼承、強制執行、徵收、法院之判決或其他非因法律行
      為，於登記前已取得不動產物權者，應經登記，始得處分
      其物權，民法第759條定有明文。又按法院裁判分割共有
      物，性質上為共有人間應有部分之交換，自屬處分行為，
      以各共有人之處分權存在為前提，故提起分割共有物之訴
      ，參與分割之當事人以全體共有人為限，而各共有人之應
      有部分應以土地登記簿上所記載者為準。倘於第二審言詞
      辯論終結前有共有人死亡時，其繼承人因繼承，固於登記
      前已取得不動產物權，惟非經登記不得處分其物權，則在
      辦畢繼承登記前，其繼承人仍不得以共有人身分參與共有
      物之分割，但為求訴訟經濟起見，可許原告就請求繼承登
      記及分割共有物之訴合併提起，即以一訴請求該死亡之共
      有人之繼承人辦理繼承登記，並請求該繼承人於辦理繼承
      登記後，與原告及其餘共有人分割共有之不動產(最高法
      院91年度台上字第832號民事裁判要旨參照)。
　　⒉經查，系爭不動產原共有人之一之葉文德於110年11月18日
      死亡，其繼承人為被告李文財、葉文來、李麗華及被告李
      文寶。上開繼承人均尚未辦妥繼承登記，此有葉文德除戶
      謄本、各繼承人戶籍謄本、繼承系統表可參(本院卷2頁反
      面、87-94頁）。從而，原告請求追加訴之聲明如主文第1
      項所示，揆諸首揭說明，應予准許。
　㈡原告請求代位行使李文財之權利分割附表一所示不動產，為
    有理由。
　　⒈債務人怠於行使權利時，債權人因保全債權，得以自己之
      名義行使其權利，民法第242條前段有明文規定。關於債
      權人之代位權之規定，原為債務人怠於行使其權利，致危
      害債權人之債權安全，有使債權人得以自己之名義行使債
      務人之權利，以資救濟之必要而設。故債權人對於債務人
      之權利得代位行使者，其範圍甚廣，凡非專屬於債務人本
      身之財產上權利均得為之。又繼承人自繼承開始時，承受
      被繼承人財產上之一切權利，繼承人有數人時，在分割遺
      產前，各繼承人對於遺產全部為公同共有；繼承人得隨時
      請求分割遺產，民法第1148條第1項本文、第1151條、第1
      164條本文定有明文，是於繼承開始後，各繼承人依應繼
      分或遺囑分配之比例，當然繼承被繼承人財產上之一切權
      利義務而成為公同共有，各繼承人對於遺產之分割請求權
      ，性質上即為具有財產價值之權利，得依民法第242條代
      位行使。 ㈠
　　⒉經查，原告主張李文財積欠其45,897元本息尚未清償，且
      李文財之被繼承人葉早妹、葉文德分別於於110年3月23日
      及110年11月18日死亡，遺有系爭不動產由被告共同繼承
      ，且其中葉文德所遺遺產尚未辦理繼承登記等情，業據提
      出本院107年度司促字第22600號支付命令確定證明書、戶
      籍謄本、被繼承人之除戶謄本，土地、建物登記謄本等影
      本附卷為證（見本院卷第8頁、第18至22頁反面、第25至2
      8頁），並有財政部臺北國稅局函及檢附之遺產稅申報資
      料在卷足憑（見本院卷第69至70頁、第99至100頁反面）
      ，堪信為真實。再者，依卷內證據資料，查無系爭不動產
      不能分割之情形，亦無公同共有存續期間之約定，被告亦
      未爭執系爭不動產有不能分割之情形或有不分割之約定，
      李文財卻怠於辦理繼承登記及請求分割遺產，以換價清償
      對原告之債務，是原告主張其有代位訴請辦理繼承登記及
      分割遺產之必要，自屬有據，應予准許。
　　⒊又請求分割遺產之訴，訴訟標的對於全體共有人（即繼承
      人）必須合一確定，屬固有必要共同訴訟，即原應由同意
      分割之繼承人起訴，並以反對分割之其他繼承人全體為共
      同被告，當事人適格始無欠缺。惟債權人基於民法第242
      條規定，乃代位行使債務人之權利，自無再以被代位人（
      即債務人）列為共同被告之餘地，否則應將其對於債務人
      部分之訴，予以駁回（最高法院107年度台上字第92號民
      事判決意旨參照）。本件原告既係以債權人之地位，代位
      其債務人李文財請求分割被繼承人葉早妹、葉文德之遺產
      ，自無再以被代位人李文財為共同被告之必要，揆諸前開
      說明，其對於李文財起訴部分，應予駁回，先予敘明。
　㈢附表一所示不動產，應按附表二所示比例分割為分別共有。
　　⒈按繼承人欲終止其間之公同共有關係，惟有以分割遺產之
      方式為之，而公同共有物分割之方法，依民法第830條第2
      項之規定，按分別共有物分割之規定即以原物分配或變賣
      分割為之。是以，將遺產之公同共有關係終止改為分別共
      有關係，性質上屬於分割遺產方法之一(最高法院82年度
      台上字第748號民事判決意旨參照)。且裁判分割共有物訴
      訟，為形式之形成訴訟，其事件本質為非訟事件，究依何
      種方式為適當，法院有自由裁量之權，並應斟酌當事人之
      聲明、共有物之性質、經濟效用及全體共有人之利益等情
      事公平決之，不受當事人聲明之拘束，惟應斟酌共有人之
      利害關係、共有物之性質、價格及利用效益等情事，以謀
      分割方法之公平適當。
　　⒉本件原告主張之分割方法就將附表一所示不動產按其各自
      對被繼承人葉早妹、葉文德之應繼分比例分割為分別共有
      ，此可避免因實物分配造成土地零碎細分，影響不動產之
      使用效益，亦不損及被告之利益，審酌附表一所示不動產
      之財產性質、經濟效用及兩造之意願、利益等情，認原告
      上開主張，應為適當。
二、綜上，原告依民法第242條、第1164條規定，代位李文財就
    附表一所示不動產辦理繼承登記，並請求按應繼分比例分割
    系爭不動產為分別共有，為有理由，應予准許。
三、按因共有物分割、經界或其他性質上類似之事件涉訟，由敗
    訴當事人負擔訴訟費用顯失公平者，法院得酌量情形，命勝
    訴之當事人負擔其一部，民事訴訟法第80條之1定有明文。
    本院審酌本件乃代位分割遺產訴訟，原告代位分割遺產之結
    果，對於兩造均屬有利，由敗訴當事人負擔訴訟費用顯失公
    平，認本件訴訟費用應由兩造按被告與原告代位之李文財之
    應有部分比例分擔（原告既代位其債務人李文財提起本件訴
    訟，自應先行負擔李文財部分之訴訟費用後，再另行向其取
    償），較為公允。
四、本件事證已臻明確，兩造其餘攻擊或防禦方法及所用證據，
    經本院斟酌後，認為均不足以影響本判決之結果，爰不逐一
    論列，附此敘明。
五、訴訟費用負擔之依據：民事訴訟法第80條之1，第85條第1項
    但書。
中　　華　　民　　國　　111 　年　　11　　月　　25　　日
                  桃園簡易庭  法  官  楊奕泠
以上為正本係照原本作成。
如不服本判決，應於送達後20日內，向本院提出上訴狀並表明上
訴理由，如於本判決宣示後送達前提起上訴者，應於判決送達後
20日內補提上訴理由書（須附繕本）。
如委任律師提起上訴者，應一併繳納上訴審裁判費。
中　　華　　民　　國　　111 　年　　9 　　月　　3 　　日
                              書記官  王帆芝
附表一
編號 性質 標示部     權利範圍 1 土地 桃園市○○區○○段000號     公同共有1/1 2 建物 桃園市○○區○○段000號 （即桃園市○○區○○街00巷00號）     公同共有1/1 
附表二
繼承人 應繼分比例 葉文來 5/16 李麗華 5/16 李文財 5/16 李文寶 1/16 
附表三
當事人 訴訟費用負擔比例 葉文來 5/16 李麗華 5/16 良京實業股份有限公司 5/16 李文寶 1/16